最高法院刑事判決　　　　　　　　　　　　　　　九十三年度台上字第一六二二號
　　上　訴　人　乙○○
　　選任辯護人　黃興木律師
　　上　訴　人　甲○○
　　選任辯護人　劉榮滄律師
右上訴人等因違反公職人員選舉罷免法案件，不服台灣高等法院台中分院中華民國九
十二年十月二十九日第二審判決（九十二年度上訴字第六一六號，起訴案號：台灣台
中地方法院檢察署九十一年度選偵字第二五號），提起上訴，本院判決如左：
    主  文
原判決關於乙○○、甲○○部分撤銷，發回台灣高等法院台中分院。
    理  由
本件原判決認定：上訴人乙○○曾於民國八十三年間因瀆職案件，經原審法院判處有
期徒刑六月，於八十七年十一月十一日執行完畢。嗣於九十一年一月間參加台中市議
會第十五屆（第一選區）議員選舉時，為尋求連任，竟與上訴人即台中市西區後龍里
里長甲○○共同基於概括之犯意，於九十一年一月二十二日中午十二時許，在台中市
○區○○路一段六十六之二十號競選總部內，由乙○○交付新台幣（下同）一千元之
紙鈔共五萬元予甲○○，囑甲○○為其賄選，擬以交付賄賂之方法向有投票權之人行
賄，約請其支持。甲○○收取賄款後，即連續於如原判決附表編號一至六所示之時間
、地點，各交付一千元之賄賂予林瑞碧、劉再添、錢林許憤、賴林梅、陳鶴成，及交
付五百元之賄賂予廖江中，要求渠等於九十一年一月二十六日投票給乙○○，而約其
投票權為一定之行使，經渠等應允而收受（林瑞碧等六人業經判刑確定）。惟甲○○
於九十一年一月二十五日中午十二時四十分許，在台中市○區○○路、向上路交岔路
口附近，將現金交付予陳鶴成時，為跟監之警方人員查覺，上前逮捕陳鶴成，並扣得
賄款一千元。陳鶴成供出係甲○○行賄後，警方於同日下午一時二十分許，在台中市
○○路逕行拘提甲○○，在其身上查獲現金一萬二千一百元，並循線查獲林瑞碧、廖
江中、劉再添、賴林梅、錢林許憤等人。嗣甲○○於檢察官偵查中供出共犯乙○○，
並帶同檢警人員至台中市○區○○里○○○路○段六十三號十二樓住處，取出尚未送
出之剩餘賄款四萬元等情。因而維持第一審論處上訴人等共同連續對於有投票權之人
，交付賄賂，而約其投票權為一定之行使（乙○○累犯）罪刑之判決，駁回上訴人等
在第二審之上訴，固非無見。
惟查：(一)、已受請求之事項未予判決者，其判決當然為違背法令，刑事訴訟法第三百
七十九條第十二款定有明文。依據檢察官起訴之事實，係認：上訴人等共同連續向劉
再添、林瑞碧、廖江中、錢林許憤、賴林梅、陳鶴成及「廖順福」等七人行賄，而連
續犯公職人員選舉罷免法第九十條之一第一項之投票行賄罪（見選偵字第二五號卷第
二八六頁第二至四行、第二八七頁背面末行至第二八八頁首行）。然原判決僅認定，
上訴人等共同連續向林瑞碧、劉再添、錢林許憤、賴林梅、陳鶴成及廖江中等六人行
賄；至於有無向「廖順福」行賄？此部分是否成立投票行賄罪？未予論及，自有已受
請求之事項未予判決之違法。(二)、有罪之判決書，須將認定之犯罪事實詳記於事實欄
，然後於理由內逐一說明其憑以認定之證據，使事實與理由兩相一致，方為合法。查
公職人員選舉罷免法第九十條之一第一項之投票行賄罪，乃對於有投票權之人，行求
期約或交付賄賂或其他不正利益，而約其不行使投票權或為一定之行使者，為構成要
件。依刑事訴訟法第三百零八條、第三百十條第一款規定，上開構成犯罪事實即行賄
之對象為有投票權之人，不僅事實欄應明白認定，且須於理由內說明其所憑之依據，
方足以資論罪科刑。原判決事實雖記載，乙○○交付五萬元予甲○○，囑甲○○為其
賄選，甲○○隨即連續於如原判決附表編號一至六所示之時間、地點，各交付一千元
之賄賂予林瑞碧、劉再添、錢林許憤、賴林梅、陳鶴成，及交付五百元之賄賂予廖江
中，要求渠等投票給乙○○。但林瑞碧、劉再添、錢林許憤、賴林梅、陳鶴成及廖江
中等六人，是否確為此次台中市議會第十五屆議員選舉，第一選區之有投票權人？非
但事實欄未予明白認定，理由內亦未說明其所憑之證據及認定之理由，自不足為適用
法律之依據。(三)、公職人員選舉罷免法第九十條之一第三項規定：預備或用以行求期
約或交付之賄賂，不問屬於犯人與否，沒收之。採義務沒收主義，故苟能證明係預備
或用以行求期約或交付之賄賂，不問屬於犯人與否，均應宣告沒收。原判決既認定，
乙○○交予甲○○預備行賄之現金為五萬元，除已交付林瑞碧、劉再添、錢林許憤、
賴林梅、陳鶴成各一千元及交付廖江中五百元（合計為五千五百元，已另依刑法第一
百四十三條第二項規定，分別對林瑞碧等六人諭知沒收）外，應尚有四萬四千五百元
。乃原判決維持第一審判決，僅沒收其中之四萬元，其餘部分則未依法沒收，亦有違
誤。以上或為上訴意旨指摘所及，或為本院得依職權調查之事項，應認原判決關於上
訴人等部分，有撤銷發回更審之原因。
據上論結，應依刑事訴訟法第三百九十七條、第四百零一條，判決如主文。
中　　　華　　　民　　　國　　九十三　　年　　　三　　　月　　三十一　　日
                              最高法院刑事第八庭
                                  審判長法官  陳　炳　煌
                                        法官  陳　世　雄
                                        法官  韓　金　秀
                                        法官  吳　信　銘
                                        法官  徐　文　亮
      右正本證明與原本無異
                                              書  記  官
中　　　華　　　民　　　國　　九十三　　年　　　四　　　月　　　五　　　日
                                                                        Ｌ
